【裁判字號】    92,訴,453
【裁判日期】    920829
【裁判案由】    違反稅捐稽徵法等
【裁判全文】
臺灣臺南地方法院刑事判決                          九十二年度訴字第四五三號
    公  訴  人  臺灣台南地方法院檢察署檢察官
    被      告  己○○○
                戊○○
                丁○○
                丙○○
右列被告因違反稅捐稽徵法案件，經檢察官提起公訴 (九十一年度偵字第九八０二號
、一二四七五號 )，本院判決如左：
    主  文
己○○○、戊○○共同行使從事業務之人，明知為不實之事項，而登載於其業務上作
成之文書，足以生損害於公眾及他人，各處有期徒刑肆月，如易科罰金，均以參佰元
折算壹日。
丁○○、丙○○幫助共同行使從事業務之人，明知為不實之事項，而登載於其業務上
作成之文書，足以生損害於公眾及他人，丁○○處有期徒刑貳月，丙○○處有期徒刑
參月，如易科罰金，均以參佰元折算壹日。
    事  實
一、己○○○係台南市○區○○街八四巷一四一之一號「良技企業行」之名義上負責
    人，其夫戊○○（有過失致死前科）為實際之負責人，二人共同經營該企業行，
    均為從事業務之人。渠二人均明知甲○○並非該行所僱用之工人，係其承包南科
    學園區某工地拆除模板工作之下游承包商丙○○之再下游承包商丁○○所僱用之
    工人，依法不得製作開立甲○○在該行有薪資所得之不實各類所得扣繳暨免扣繳
    憑單（以下簡稱扣繳憑單）之業務文書，據以申報該行之營利事業所得稅。詎丁○○、丙○○（有恐嚇、賭博、竊盜等前科）二人基於幫助己○○○、戊○○二
    人共同行使從事業務之人，明知為不實之事項，而登載於其業務上作成之文書即
    扣繳憑單之犯意，在民國九十年初許，由丁○○向甲○○收取身分證影本，向丙○○表示該員可得申報之薪資總額為三十五萬元，交付予丙○○，再由丙○○在
    身分證影本空白處書寫「３５」後持交戊○○，供戊○○、己○○○申報該行營
    利事業所得稅。己○○○、戊○○二人基於共同犯意之聯絡，推由戊○○於利用
    不知情之其媳婦柯惠珠在該行「八十九年度各類所得扣繳暨免扣繳憑單」（以下
    簡稱扣繳憑單）上，虛偽登載甲○○於八十九年三月起迄十二月間在良技企業行
    薪資所得為三十五萬元，繼而於九十年四月三十日，由戊○○持該不實之扣繳憑
    單向財政部台灣省南區國稅局申報該行八十九年度之營利事業所得稅而行使之，
    致甲○○當年度薪資所得總額無端增加三十五萬元（惟尚不生逃漏良技企業行之
    營利事業所得稅之情事，詳後另述），經財政部台灣省南區國稅局核定此部分所
    得漏報，足以生損害於甲○○及稅捐稽徵機關課稅之正確性。
二、戊○○、丙○○、丁○○部分案經台灣台南地方法院檢察署檢察官自動檢舉及己○○○部分案經財政部台灣省南區國稅局旗山稽徵所函請臺灣高雄地方法院檢察
    署檢察官呈請臺灣高等法院檢察署檢察長令轉台灣台南地方法院檢察署檢察官偵
    查起訴。
    理  由
一、訊據被告己○○○、戊○○坦承分係良技企業行名義的名義負責人及實際負責人
    ，有委由不知情之柯惠珠在該行右開各類所得扣繳暨免扣繳憑單上，登載甲○○
    於八十九年三月起迄十二月間在良技企業行薪資所得為三十五萬元，繼而由戊○○持該扣繳憑單向財政部台提出申報良技企業行八十九年度之營利事業所得稅之
    事實，惟均矢口否認有偽造文書之犯行，被告己○○○辯稱：「丙○○是跟我們
    承包工程，承包板模裝訂工程，我們用壹佰八十萬元的工資承包給他，由他自己
    找工人去做，然後他再向我們請領工資，我們是根據他提供的資料去報稅，他請
    的工人實際上作多少天，領多少薪水，我們不清楚」云云；被告戊○○辯稱：「
    良技企業行承包台南科學園區某工地板模之工程，我把該工程轉包給丙○○，丙○○再去找工人來做，丙○○再向我支領工人的薪水，丙○○跟我報多少工資我
    就給他多少工資，丙○○會將每個工人作多少天，可以領多少薪水、可以報多少
    所得稅，他都有寫在身分證上面，我根據他提供的資料來報稅，我根本不知道他
    所僱請的工人實際上是作多少天，領多少薪水，我是用壹佰八十萬元將整個工程
    承包給他」云云。被告丁○○則辯稱：「甲○○是我叫的工人，我跟甲○○都是
    丙○○僱用之工人，身分證是我跟甲○○收的交給丙○○，丙○○說要報稅領錢
    ，甲○○只做十幾天，我並沒有跟丙○○說甲○○有做三十五萬元的工資」、「
    我沒有承包丙○○之工程，我只是帶甲○○這些工人去替丙○○做工，大家都是
    跟丙○○領薪水，我再由這些工人的薪資當中，每人抽取壹佰元，包括我在內，
    都是受丙○○僱用。」等語。被告被告丙○○辯稱：「我是跟戊○○承包台南科
    學園區某工地內的板模工程，工資是說按照實際的工程進度、數量雙方再進行核
    算，我再向戊○○夫婦請領工資，然後我將該工程一部份轉包給丁○○，工人甲○○是丁○○僱請的，丁○○跟我之間也是他跟我作多少工程，我就付多少工資
    ，甲○○的身分證影本是丁○○跟他收的，丁○○把甲○○的身分證影本交給我
    報稅，說甲○○可以報三十五萬元，身分證影本上面的三十五萬元是我寫的。我
    向戊○○夫婦領取工資壹佰多萬元，將該身分證影本交給戊○○夫婦說這個可以
    報三十五萬元，我不知道甲○○沒有跟他領取三十五萬元的工資」、「工人甲○○丁○○僱請的才對，我是將工程轉包給丁○○，丁○○也不是我僱用之工人。
    」云云。惟查右揭事實，業據證人甲○○於偵審中證述甚詳，並有南區國稅局八
    十九年度綜合所得稅核定通知書、各類所得扣繳暨免扣繳憑單、薪工資表影本、
    身分證影本等件在卷可按。且依被告等前開辯解及證人甲○○於審理中結稱：伊
    有去那裡從事拆除模板工作，做了十五天，是丁○○僱請伊去的，薪水是向丁○○領的，領了一萬八千元；丁○○是向丙○○承包拆除模板工作，丁○○再找我
    們這些工人再做這些工程等語參互對照觀之，自足認被告己○○○、戊○○均已
    明知甲○○並非良技企業行僱用之工人，與良技企業行無僱用關係，係其承包南
    科學園區某工地拆除模板工作之下游承包商丙○○之再下游承包商丁○○所僱用
    之工人，不得製作其在該行有薪資所得之不實各類所得扣繳暨免扣繳憑單（以下
    簡稱扣繳憑單）之業務文書，據以申報營利事業所得稅甚明。而被告丁○○、丙○○亦明知上情，基於幫助犯意，由丁○○向甲○○收取身分證影本，並在身分
    證影本空白處書寫「３５」，表示該員可得申報之薪資總額為三十五萬元後，交
    付予丙○○，再由丙○○彙整後持交戊○○，供戊○○、己○○○申報該行營利
    事業所得稅至明。罪證明確，被告四人犯行均堪以認定，所辯無非均事後畏罪卸
    責之詞，不足採信。
二、核被告己○○○、戊○○二人所為，均係犯刑法第二百十六條、第二百十五條行
    使業務上登載不實文書罪（按各類所得扣繳暨免扣繳憑單係由扣繳義務人依所得
    稅法第九十二條規定所製作之單據，為業務上製作之文書。而商業會計法第十五
    條所規定之商業會計憑證分「原始憑證」與「記帳憑證」二類。所謂「原始憑證
    」，係指證明交易事項發生之經過，而為造具記帳憑證所根據之憑證；「記帳憑
    證」，則指證明處理會計事項人員之責任，而為記帳所根據之憑證。至於所得稅
    之扣繳義務人依所得稅法第八十九條第三項填發之免扣繳憑單，或依同法第九十
    二條開具之扣繳憑單，其用意在於方便稅捐稽徵機關蒐集及掌握課稅資料，以利
    稅捐之核課，並非證明交易事項發生之經過而為造具記帳憑證，或證明處理會計
    事項人員之責任而為記帳所根據之憑證，自難認係商業會計法所稱「原始憑證」
    或「記帳憑證」，此目前實務尚所持見解，此有最高法院九十一年台上字第七四
    一一、第四一六一號等判決意旨可資參照）。渠二人利用不知情之柯惠珠遂行業
    務文書登載不實犯行部分，係間接正犯。渠二人彼此間有犯意聯絡及行為分擔，
    均為共同正犯。渠二人登載不實於業務上所製作之文書後持以行使，其登載不實
    業務文書之低度行為應為行使之高度之行為所吸收，不另論罪。被告丁○○、丙○○所為，係犯刑法第三十條第一項、第二百十六條、第二百十五條（按起訴書
    犯罪事實欄已起訴述及此部份犯罪事實，惟漏引法條）之幫助共同行使業務上登
    載不實文書罪。渠二人係幫助犯，應依幫助犯之規定按正犯之刑依法減輕其刑。
    爰審酌被告己○○○無犯罪前科，素行良好，被告丁○○無刑事司法犯罪前科，
    素行尚佳，被告戊○○雖有過失致死前科，惟早已緩刑期滿，素行尚可，被告丙○○有恐嚇、賭博、竊盜等前科，素行不佳，有台灣高等法院被告全國前案紀錄
    表附卷足憑，犯後均飾詞圖卸刑責，態度欠佳，惟犯罪情節及所生危害非重，並
    參酌渠四人參與犯罪係正犯、從犯之分工程度等一切情狀，分別量處如主文所示
    之刑，並諭知易科罰金之折算標準，以示懲儆。
三、公訴意旨另以：被告四人右開犯罪事實尚另涉犯商業會計法第七十一條第一款之
    罪之正犯或幫助犯罪嫌（按起訴書犯罪事實欄已起訴述及此部份犯罪事實，惟漏
    引法條）云云。惟查按各類所得扣繳暨免扣繳憑單，僅係業務文書，並非商業會
    計法所稱「原始憑證」或「記帳憑證」，已如前述，故此部份尚難以上開商業會
    計法罪名相繩之，被告四人被訴犯罪不能證明，惟此部份與前揭有罪部份，有想
    像競合犯之裁判上一罪之關係，爰均不另為無罪之諭知，並此敘明。
四、公訴意旨另以：被告四人尚因被告戊○○持該不實之扣繳憑單向財政部台灣省南
    區國稅局申報該行八十九年度之營利事業所得稅而行使之，而以不正當方法逃漏
    良技企業行之營利事業所得稅，因認被告戊○○、己○○○尚另犯稅捐稽徵法第
    四十一條之納稅之義務人以詐術逃漏稅捐罪嫌，被告丁○○、丙○○尚另犯同法
    第四十三條第一項幫助納稅義務人以詐術逃漏稅捐罪嫌云云。惟訊據被告四人均
    矢口否認有此犯行，被告戊○○、己○○○並辯稱：伊等沒有逃漏稅，確實有支
    付該筆工程費用等語。經查本件財政部台灣省南區國稅局台南市分局固於九十二
    年五月二十日以南區國稅南市一字第０九二００二五四六四函覆本院稱：如起訴
    事實成立，良技企業行計逃漏八十九年度營利事業所得稅七二九九七元，有該局
    函乙紙在卷足憑。惟查被告丙○○於審理中供稱：伊確有承作戊○○之台南科學
    園區某工地從事拆除模板工作，被告戊○○確有支付伊一百八十多萬元的工程費
    用，沒有收據，伊沒請發票，沒有開花票等語在卷，核與被告戊○○、己○○○
    於審理中供述情節及證人甲○○於審理中結稱：伊於八十九年間在台南科學園區
    某工地從事拆除模板工作，是受僱於丁○○，丁○○是向丙○○承包拆除模板工
    作，丁○○再找伊等這些工人再做這些工程等語相符，自足認屬實。且經本院本
    院傳訊證人即該函承辦人員乙○○進一步查證結果，據其結稱：如果己○○○確
    實有支付給丙○○超過三十五萬元以上的工資費用，能夠舉出相關憑證的話，那
    就確實有該筆工程費成本之支出，那就不會產生逃漏營利事業所得稅之結果，這
    種情形只是他申報名目不對，但是他所做的扣繳憑單是不實的」等語在卷觀之，
    足見被告戊○○、己○○○僅係因未能取得支付工程費予被告丙○○之發票等憑
    證，為免舉證困難，致將該工程費用支出，改申報為支付甲○○之薪資所得，然
    其既確有工程費用之支出，僅因申報名目不合，自難認其有故意逃漏良技企業行
    之營利事業所得稅之犯意及犯行，已足認定。此外復查無其他積極證據足證被告
    四人涉有公訴人所指之此部份犯行，因認被告四人此部份被訴犯罪均不能證明，
    惟公訴人認此部份與前揭有罪部份，有牽連犯之裁判上一罪之關係，爰均不另為
    無罪之諭知，並此敘明。
五、據上論斷，應依刑事訴訟法第二百九十九條第一項前段，刑法第二十八條、第三
    十條、第二百十六條、第二百十五條、第四十一條第一項前段，罰金罰鍰提高標
    準條例第一條前段、第二條，判決如主文。
中    華    民    國      九十二      年      八      月      二十九    日
                                  臺灣臺南地方法院刑事第一庭
                                    法  官   柯顯卿
右正本證明與原本無異。
如不服本判決，應於判決送達後十日內向本院提出上訴狀( 應附繕本 )。
                                    書記官   許悉愛
中    華    民    國      九十二      年      九      月       一       日
附錄法條：
刑法第二百十五條
從事業務之人，明知為不實之事項，而登載於其業務上作成之文書，足以生損害於公
眾或他人者
，處三年以下有期徒刑、拘役或五百元以下罰金。
刑法第二百十六條
行使第二百十條至第二百十五條之文書者，依偽造、變造文書或登載不實事項或使登
載不實事項之規定處斷。


司法院資訊處製作；財團法人民間司法改革基金會備份。
